臺灣雲林地方法院刑事判決　　　　　　　100年度易字第648號
公　訴　人　臺灣雲林地方法院檢察署檢察官
被　　　告　蘇然信
選任辯護人　蔡金保律師
上列被告因違反家庭暴力防治法等案件，經檢察官提起公訴（
100 年度偵字第5082號），本院判決如下：
    主  文
蘇然信被訴違反保護令部分無罪。
其餘被訴部分不受理。
    理  由
一、公訴意旨略以：被告蘇然信係告訴人葉庭瑜之夫，其2 人為
    家庭暴力防治法第3 條第1 款所定義之家庭成員。被告前因
    對告訴人實施家庭暴力行為，經本院於民國100 年6 月17日
    核發100 年度家護字第305 號民事通常保護令，諭令被告不
    得對於告訴人實施身體或精神上不法侵害之行為；不得對告
    訴人為騷擾之聯絡行為；保護令有效期間為1 年。詎被告於
    收受並知悉上開裁定後，於100 年9 月21日晚上10時15分許
    ，在雲林縣北港鎮○街里○○街157 巷30弄10號2 樓其住處
    ，因細故與告訴人發生糾紛，竟基於違反保護令及傷害之犯
    意，以徒手及持遙控器之方式毆打告訴人，致告訴人受有右
    下臂及左手腕瘀青挫傷之傷害，被告以此方式對告訴人實施
    身體上不法侵害之行為，而違反上開通常保護令諭知之事項
    。因認被告所為，涉犯刑法第277 條第1 項傷害罪嫌及家庭
    暴力防治法第61條第1 款之違反保護令罪嫌等語。
二、按犯罪事實應依證據認定之，無證據不得認定犯罪事實；不
    能證明被告犯罪或其行為不罰者，應諭知無罪之判決；而有
    罪之判決書應於理由內記載認定犯罪事實所憑之證據及其認
    定之理由，刑事訴訟法第154 條第2 項、第301 條第1 項及
    第310 條第1 款分別定有明文。而犯罪事實之認定，係據以
    確定具體的刑罰權之基礎，自須經嚴格之證明，故其所憑之
    證據不僅應具有證據能力，且須經合法之調查程序，否則即
    不得作為有罪認定之依據。倘法院審理之結果，認為不能證
    明被告犯罪，而為無罪之諭知，即無前揭第154 條第2 項所
    謂「應依證據認定」之犯罪事實之存在。因此，同法第308
    條前段規定，無罪之判決書只須記載主文及理由。而其理由
    之論敘，僅須與卷存證據資料相符，且與經驗法則、論理法
    則無違即可，所使用之證據亦不以具有證據能力者為限，即
    使不具證據能力之傳聞證據，亦非不得資為彈劾證據使用。
    故無罪之判決書，就傳聞證據是否例外具有證據能力，本無
    須於理由內論敘說明（參見最高法院100 年度台上字第2980
    號判決意旨）。本件經本院審理後，既認不能證明被告犯罪
    ，而為無罪及不受理判決之諭知，即無庸就卷附證據有無證
    據能力逐一說明，先予敘明。
三、次按刑事訴訟法上所謂認定犯罪事實之證據，係指足以認定
    被告確有犯罪行為之積極證據而言，如未能發現相當證據，
    或證據不足以證明，自不能以推測或擬制之方法，以為裁判
    基礎。而認定犯罪事實所憑之證據，雖不以直接證據為限，
    間接證據亦包括在內，然而無論直接或間接證據，其為訴訟
    上之證明，須於通常一般之人均不致有所懷疑，而得確信其
    為真實之程度者，始得據為有罪之認定，倘其證明尚未達到
    此一程度，而有合理之懷疑存在時，致事實審法院無從為有
    罪之確信，因而為無罪之判決，尚不得任意指為違法，最高
    法院29年上字第3105號、40年台上字第86號、76年台上字第
    4986號判例可資參照。又告訴人之告訴，係以使被告受刑事
    訴追為目的，是其陳述是否與事實相符，仍應調查其他證據
    以資審認。再被害人在公訴程序中具有證人適格（即證人能
    力），然被害人與一般證人不同，其與被告處於絕對相反之
    立場，其陳述之目的，在使被告受刑事訴追處罰，內容未必
    完全真實，證明力自較一般證人之陳述薄弱。故被害人縱立
    於證人地位而為指證及陳述，且其指證、陳述無瑕疵可指，
    仍不得作為有罪判決之唯一依據，應調查其他證據以察其是
    否與事實相符，亦即仍須有補強證據以擔保其指證、陳述之
    真實性，始得採為斷罪之依據（參見最高法院52年台上字第
    1300號判例、94年度台上字第3326號判決要旨）。
四、復按刑法第23條規定：「對於現在不法之侵害，而出於防衛
    自己或他人權利之行為，不罰。但防衛行為過當者，得減輕
    或免除其刑。」，而所稱不法之侵害，只須客觀上有違法之
    行為，即可以自力排除其侵害而行使防衛權，且不以侵害之
    大小與行為之輕重而有所變更；又侵害之是否為現在，應以
    其侵害之是否尚在繼續中，可否即時排除為準（參見最高法
    院90年台上字第4175號判決要旨）。故正當防衛為阻卻違法
    事由之一，須以存在現時不法之侵害及所實施者為客觀上必
    要之防衛行為為要件，而防衛行為是否客觀必要，應就侵害
    或攻擊行為之方式、重輕、緩急與危險性等因素，並參酌侵
    害或攻擊當時，防衛者可資運用之防衛措施等客觀情狀而為
    判斷，並無須以出於不得已之唯一手段為要件，亦無須考慮
    所保護之法益是否優越於所侵害之法益之法益平衡問題，且
    防衛者能否以逃避、迂迴方式取代直接反擊行為，也在所不
    問。
五、公訴意旨認被告違反保護令之犯行，係以告訴人之指述及證
    述，及本院100 年度家護字第305 號民事通常保護令、中國
    醫藥大學北港附設醫院診斷證明書、雲林縣警察局北港分局
    處理家庭暴力與兒少保護案件調查紀錄表等為據。
六、訊據被告堅決否認犯行，其辯稱：被告與告訴人之本次爭執
    ，係起因於告訴人要求離婚，但被告不同意，告訴人便拿起
    電視遙控器戳被告，並叫被告去浴室，被告不從，告訴人竟
    拿出螺絲起子作勢攻擊，被告為將告訴人所持之螺絲起子搶
    下，有可能造成告訴人手腕瘀青之傷害，惟被告所為應合於
    正當防衛之要件，且該防衛行為並無過當之處。告訴人隨後
    又改拿攝影機打被告頭部，可由雙方提出之診斷證明書證實
    被告所言屬實，另由雙方之身材體型觀之，被告如有傷害告
    訴人之意，告訴人所受之傷害恐非僅止於此，而自告訴人事
    後再次攻擊被告之氣勢，不難看出被告只是消極防衛之苦衷
    ，告訴人所述應與事實不符，請為被告有利之認定。
七、本院之判斷：
  (一)查被告對其與告訴人為夫妻關係，其前經本院於100 年6 月
    17日當庭核發100 年度家護字第305 號民事通常保護令，諭
    令其不得對於告訴人實施身體或精神上不法侵害之行為，雙
    方當庭捨棄抗告，該保護令並於同年月22日，由雲林縣警察
    局北港分局執行完畢，嗣其2 人於100 年9 月21日晚上10時
    15分許，在雲林縣北港鎮○街里○○鄰○○街157 巷30弄10號
    住處，因細故而起爭執，告訴人因之受有右下臂及左手腕瘀
    青挫傷，該傷害係被告所致等情，為被告所坦承或不爭執，
    並據告訴人於本院審理中證述甚明，復有本院100 年度家護
    字第305 號民事通常保護令、中國醫藥大學北港附設醫院診
    斷證明書、雲林縣警察局北港分局處理家庭暴力與兒少保護
    案件調查紀錄表等在卷可佐，堪認屬實。
  (二)惟應審究者，為告訴人所受右下臂及左手腕瘀青挫傷之傷害
    ，係被告於何種情狀下所致，其有無正當防衛之適用，茲分
    述如下：
    (1)證人即告訴人固於本院審理中就其所受之傷害何來，係證
      稱：其右下臂所受之傷係遭被告「這邊就是他也是就抓著
      ，然後就也有用遙控器來打，然後就又甩出去，這樣子。
      」；其左手腕之傷則係遭被告「就是這樣子抓著，這樣子
      扭。」所致等語。另其對於雙方爭吵過程之描述則為：「
      因為我那時候也是就是從樓下一樓上來房間，然後準備要
      洗澡，然後就跟他就是說，大概就是一些，好像一些家常
      的事，就是小孩子那個明天要穿什麼衣服，就講這些事情
      ，可是他口氣就很不好，就會說那穿這些衣服你不會去用
      ，你這當媽媽怎麼怎麼的，就開始口氣很不好，然後就就
      那就是沒有辦法溝通，那我就說，那我們就好聚好散離婚
      好了，他就開始說，那你滾出去，你死出去，就開始，那
      時候他正在看電視，他手上也是拿著遙控器，然後就開始
      要趕我出去這樣子，就把我推倒在地上，他就是也抓著我
      的手腕，這樣推這樣打。……他趕我出去，後來就是有拉
      扯，後來我們就是有拉扯，那他說他哪裡有紅到，他說我
      違反保護令，他說要讓我死得很難看，然後他說我一定要
      報警，我要讓你死得很難看。……他報完警他就去醫院驗
      傷。……就是我們有拉扯，那他推我，我也有回推他啦，
      我有回推他，但是這邊中間有一點拉扯的過程，但是我不
      記得我有打到他哪裡。」等語。惟質之證人即被告與告訴
      人之子蘇家弘到庭證稱：當日係媽媽先找爸爸吵架，隨後
      媽媽一直打爸爸，大概打十下左右，伊已不記得媽媽打爸
      爸時有無拿東西，爸爸被打時有拿枕頭來擋，並有抓媽媽
      的手，將媽媽手上的東西拿下來，後來，媽媽便叫伊與弟
      弟下樓去等語之情，即與告訴人上揭證述情節不符，惟核
      與被告所辯則適相符。查證人蘇家弘為被告與告訴人之子
      ，年僅9 歲，其於到庭時猶稱：希望父母可帶其一起出去
      玩等語，童顏稚語，顯見其對父母雙方均依賴甚深，所盼
      者無非係父母和睦，親子同歡之家庭溫情，其所述並無偏
      立任一方之虞，是其所述之當日爭執情節，自較告訴人所
      述為可採。
    (2)依告訴人提出之診斷證明書係載其受有「右下臂及左手腕
      瘀青挫傷」之傷害，其中左手腕瘀青挫傷顯係遭受抓扭所
      致，另右下臂瘀青挫傷，應係遭受鈍物敲擊或碰撞所致，
      核與被告辯稱係為搶下告訴人所持之螺絲起子所致等語，
      及證人蘇家弘所稱被告抓住告訴人之手，將告訴人手持之
      物搶下之情節並無扞格，堪認相符。而告訴人於本院審理
      中證述之上揭情節，其對於爭執起因、如何遭受被告毆打
      及咒罵、其傷成因如何等情指述甚詳，惟對於被告指摘其
      手持螺絲起子一事，先是迴避問題而答稱：「那時候，到
      後來吵完，他就趕我出去了。」等語，經再訊問，才否認
      其當時持有螺絲起子；又訊其是否曾持攝影機毆打被告頭
      部，竟先稱其不記得，嗣又泛稱為相互之拉扯云云，顯然
      其就有關自己於該次事件中之行為，並未充分陳述而有迴
      避、保留之嫌。再被告於與告訴人爭執事件後之數分鐘即
      同日晚上10時21分，即趕赴其住處旁之中國醫藥大學北港
      附設醫院急診就醫，經醫師診斷其受有：「頭部外傷。上
      唇及右頸瘀青」等情，有診斷證明書1 張在卷可參，依被
      告所受之成傷情狀，核與其上揭所辯遭受告訴人攻擊頭部
      而或致傷害之情相合，再佐以證人蘇家弘證述情節，可見
      被告指稱其係於遭告訴人持螺絲起子作勢攻擊，因欲搶下
      告訴人所持之物，而致告訴人成傷一情，應屬實在，可以
      採信。
    (3)本院勘驗被告提出於100 年10月8 日下午5 時24分16秒起
      ，在其住處客廳之錄影畫面，其內容略為：螢幕畫面為一
      住家客廳，告訴人著淺色洋裝背對鏡頭，被告坐於右側單
      人座沙發上正在看電視，告訴人似乎在對被告說話，但被
      告似乎不願搭理，仍在看電視，（時間下午5 點26分50秒
      ）告訴人走向坐於右前方沙發上之被告，用手推被告，被
      告向前方閃避並站起，告訴人拿東西丟擲被告，兩人在對
      話似乎是在爭吵，嗣告訴人又走到沙發旁並且拿東西丟向
      被告，此時原來坐在告訴人前面單人座沙發上頭髮花白之
      被告之父勸架，告訴人又拿東西丟被告，被告坐下後繼續
      看電視，然後告訴人離開鏡頭，被告則用手指著告訴人離
      開的方向，並離開鏡頭，畫面中只剩下被告之父等情，有
      該勘驗筆錄及光碟片1 片在卷可參。依上揭勘驗結果，可
      見告訴人在與被告口角爭執後，係先動手攻擊被告，且連
      續徒手推打或持物丟擲後，猶未罷手，顯然被告與告訴人
      夫妻間之相處模式，告訴人應對之態度強勢，並無屈從被
      告或任令被告施以家庭暴力之情。故告訴人指稱其遭被告
      傷害之上述情節，衡於上揭勘驗結果所呈現之雙方相處方
      式，亦難信為真。
    (4)綜上所述，本件被告與告訴人爭吵之時，既係告訴人先持
      物戳或打被告，嗣因告訴人要求被告去浴室，被告不從，
      告訴人竟又拿起螺絲起子作勢攻擊被告，被告於此情形下
      ，徒手抓握告訴人之手而搶下該螺絲起子以求自保，而告
      訴人所受之傷勢亦僅局限於右下臂及左手腕瘀青挫傷之抓
      握或碰撞傷害，衡於雙方之性別、體型、力量之差異性，
      反觀告訴人卻受有頭部外傷、上唇及右頸瘀青之集中於頭
      部之攻擊性傷害，顯然被告除於搶下告訴人所持螺絲起子
      而為自保外，其對告訴人並無其他施加身體之暴力行為甚
      明，告訴人指述之情節尚難採信。是依告訴人受傷時之雙
      方當時舉動情狀觀之，參酌當時侵害或攻擊行為之方式、
      重輕、緩急與危險性等因素，及防衛者可資運用之防衛措
      施等客觀情狀判斷，被告對於告訴人持有螺絲起子作勢攻
      擊之現時不法侵害，出於自力排除其侵害而行使之防衛行
      為，應屬客觀上必要，且未過當之阻卻違法行為，揆諸前
      揭說明，應屬不罰，自應為被告無罪之諭知。
八、末按告訴或請求乃論之罪，未經告訴、請求或其告訴、請求
    經撤回或已逾告訴期間者，應諭知不受理之判決，刑事訴訟
    法第303 條第3 款定有明文。又檢察官以實質上或裁判上一
    罪案件，提起公訴，如經法院審理結果，認為一部無罪，他
    部不受理或免訴者，其判決主文，應分別諭知（參見最高法
    院55年度第4 次民、刑庭總會會議決議(九)）。公訴意旨認被
    告因違反家庭暴力防治法第61條第1 款之同一違反保護令行
    為，另犯刑法第277 條第1 項之傷害罪嫌，而該罪依刑法第
    287 條之規定，係屬告訴乃論之罪。但查，告訴人於100 年
    9 月22日警詢筆錄中稱：「我要提出告訴，告蘇然信違反保
    護令罪。我不提出傷害告訴」等語，即其於偵查中並未就其
    所受傷害部分提出傷害告訴，此經本院於100 年11月17日準
    備程序中訊明告訴人屬實，則依上揭說明，本件被告被訴傷
    害部分，既未經告訴，自應就此部分另行諭知不受理。
九、據上論斷，刑事訴訟法第301 條第1 項、第303 條第3 款，
    判決如主文。
本件經檢察官陳祥薇到庭執行職務。
中    華    民    國   100    年    12    月    29    日
                  刑事第二庭  法  官  吳基華
以上正本證明與原本無異。
如不服本判決應於收受判決後10日內向本院提出上訴書狀，並應
敘述具體理由；其未敘述上訴理由者，應於上訴期間屆滿後20日
內向本院補提理由書（均須按他造當事人之人數附繕本）。「切
勿逕送上級法院」。
                              書記官  李達成
中    華    民    國   100    年    12    月    29    日